最高法院刑事判決　　　　　　　　　　　　　　　九十一年度台上字第六五九三號
　　上　訴　人　甲○○
　　選任辯護人　余枝雄律師
右上訴人因常業重利案件，不服台灣高等法院高雄分院中華民國八十九年八月十五日
第二審判決（八十九年度上訴字第七八三號，起訴案號：台灣高雄地方法院檢察署八
十八年度偵字第二八七九四號），提起上訴，本院判決如左：
    主  文
原判決撤銷，發回台灣高等法院高雄分院。
    理  由
本件原判決認定上訴人甲○○於民國八十八年八月間起，在高雄市○○區○○街一０
七號二樓之一旭東旅行社內，租用一房間，為該旅行社販賣機票，每張機票賺取新台
幣（下同）二十元，上訴人因販售機票所賺利潤不多，乃意圖營利，自八十八年八月
二十四日起，在高雄市○○路、中山路、軍校路、六合路、林森路等處張貼刷卡消費
之阿吉名片與阿吉貼紙，並在自由時報上，刊登「刷卡借現」之持卡借款廣告，趁客
戶需款孔急，依廣告電話0000000000、（０七）0000000、000
0000等號聯絡借款時，由上訴人接聽後出面接洽，攜客戶至高雄市○○區○○街
一０七號二樓之一上訴人向「旭東旅行社」承租之房間內，假借旅遊費用之名目，按
實際借貸金額加成後，使客戶在該旅行社提供之刷卡機刷卡簽帳，再交付客戶刷卡金
額九折不等之現金，以此方式，扣除請款手續費後，實際賺取借貸金額約一成、相當
於月息百分之十（因請款距刷卡日僅數日，故實際利率更高於此，下同）之與原本顯
不相當之重利，並反覆為之，恃以為生，均以之為常業。其間於八十八年八月二十四
日下午一時二十分許，客戶林志仁據上訴人張貼於高雄市○○路、林森路口公共電話
亭之廣告所刊載之電話，與上訴人聯絡後，隨之前往旭東旅行社，亦假澳門旅遊名目
，刷卡一萬一千二百元後，借得現金一萬元，上訴人則於數日內據以向發卡銀行請款
，從中賺取一千二百元之重利。嗣於八十八年十一月二十四日中午十一時三十分許，
經高雄市憲兵隊循線至旭東旅行社搜索，查扣阿吉名片二十張，阿吉貼紙一張等情，
因而撤銷第一審判決，改判論處上訴人以犯重利罪為常業罪刑（處有期徒刑伍月），
固非無見。
惟按有罪之判決書，對於被告有利之證據不採納者，應於理由內記載其不採納之理由
，刑事訴訟法第三百十條第二款定有明文。本件上訴人於原審主張：林志仁刷卡一萬
一千二百元後，實拿一萬零八十元，扣除百分之三的手續費及百分之五的營業稅後，
只有獲利二百二十四元，平均十二個月計算，利率只有零點零八三釐，並非重利云云
，如屬無訛，則原判決認上訴人涉有本件常業重利罪，似有疑問，事實未臻明確，有
待釐清，且上開有利於上訴人之辯解為何不足採信，亦未據原判決說明其理由，難謂
無調查職責未盡及判決理由未備之違法。又證人林志仁於八十八年十一月二十四日在
高雄市憲兵隊證稱：其除向旭東旅行社刷卡借現金外，另還向一家在八德路靠近林森
路上賣洋酒店刷卡借現金等語，其於第一審作證時亦稱，向旭東旅行社借一萬元係供
日常生活花用云云，如屬無訛，則上訴人是否有乘林志仁之急迫、輕率或無經驗而貸
以金錢，亦有疑問，因與是否成立重利罪至有關係，自有再加調查審認之必要，遽行
論斷，自不足以昭折服。上訴意旨指摘原判決不當，尚非全無理由，應認有撤銷發回
更審之原因。
據上論結，應依刑事訴訟法第三百九十七條、第四百零一條，判決如主文。
中      華      民      國    九十一    年     十一     月    二十一    日
                              最高法院刑事第八庭
                                  審判長法官  莊  登  照
                                        法官  洪  明  輝
                                        法官  黃  一  鑫
                                        法官  魏  新  和
                                        法官  林  秀  夫
      右正本證明與原本無異
                                              書  記  官
中      華      民      國    九十一    年     十一     月    二十九    日
